【裁判字號】    98,重訴,151
【裁判日期】    990824
【裁判案由】    損害賠償
【裁判全文】
臺灣臺中地方法院民事判決  98年度重訴字第151號
原      告  丙○○
法定代理人  甲○○
            乙○○○
訴訟代理人  蔡得謙律師
            何立斌律師
被      告  曾盈蒼即盈安消防工程行
訴訟代理人  周仲鼎律師
上列被告因業務過失致死案件，經原告提起刑事附帶民事訴訟請
求損害賠償事件，由本院刑事庭裁定移送前來（97年度附民字第
662號），本院於民國99年8月3日言詞辯論終結，判決如下：
    主  文
被告應給付原告新台幣壹仟柒佰肆拾肆萬參仟參佰貳拾壹元，及
自民國九十七年十二月二十日起至清償日止，按年息百分之五計
算之利息。
原告其餘之訴駁回。
訴訟費用由被告負擔。
    事實及理由
壹、程序部分
一、本件訴訟繫屬中，原告丙○○因受有二氧化碳中毒，缺氧性
    腦病變，迄今仍終日臥床無法自行翻身永久鼻骨管灌食，昏
    迷意識不清之重傷害，業經台灣雲林地方法院於民國98年1
    月17日以97年度禁字第86號裁定宣告為禁治產人，其父母甲
    ○○、乙○○○為法定監護人，業經原告提出台灣雲林地方
    法院97年度禁字第86號民事裁定為證，是甲○○、乙○○○
    為原告丙○○之法定代理人，先為敘明。
二、按訴狀送達後，原告不得將原訴變更或追加他訴，但擴張或
    減縮應受判決事項之聲明者，不在此限，民事訴訟法第255
    條第1項第3款定有明文。本件原告原起訴請求被告曾盈蒼即
    盈安消防工程行、尚利消防工程有限公司、中國醫藥大學附
    設醫院應連帶給付原告新台幣（下同）2,201萬8,907元，及
    自起訴狀繕本送達翌日起至清償日止，按年息5%計算之利息
    。嗣於訴訟進行中撤回對尚利消防工程有限公司、中國醫藥
    大學附設醫院之起訴，尚利消防工程有限公司、中國醫藥大
    學附設醫院並均表示同意原告撤回，是原告對尚利消防工程
    有限公司、中國醫藥大學附設醫院之起訴，已生撤回之效力
    。原告嗣於審理中又變更聲明為被告應給付原告1,951萬8,9
    07元，及自起訴狀繕本送達翌日起至清償日止，按年息5%計
    算之利息，核屬減縮應受判決事項之聲明，揆諸前述規定，
    應予准許。
貳、實體部分
一、原告起訴主張：
  (一)被告曾盈蒼即盈安消防工程行係經營消防檢查等業務，為勞
    工安全衛生法所稱之雇主，係從事業務之人。而訴外人中國
    醫藥大學附設醫院（下稱中國附醫）將該醫院民國96年度消
    防安全設備檢修申報工程，委由訴外人尚利消防工程有限公
    司（下稱尚利公司）承攬，尚利公司另將其中消防設備檢修
    及申報工程部分，轉由被告承包。97年3月8日上午10時15分
    許，被告協同訴外人林美玲、曾彥棋及其所僱用之員工即訴
    外人劉進添、原告丙○○、訴外人林茂坤共同前往位於台中
    市○○路6號之中國附醫立體停車塔，進行消防設備檢修作
    業。上開停車塔之二氧化碳滅火設備之作動原理為：現場設
    有差動型感知器，並分為差動分佈型及差動限型，其中任一
    者若感應到溫度變化，會將訊號傳送至控制盤，控制盤將啟
    動電磁閥，電磁閥啟動後會釋放二氧化碳小鋼瓶，接著二氧
    化碳大鋼瓶會被小鋼瓶啟動。被告對上開情形理應作充分之
    了解及知悉，其於進行消防設備檢修作業時，本應注意如欲
    檢查差動感知器，必須將消防圖說所標示之所有小鋼瓶均予
    拆除，方能使差動感知器於檢測時所發送之訊號不致於啟動
    二氧化碳大鋼瓶。而依當時之情形，並無不能注意之情形，
    竟疏未注意，與劉進添僅拆除停車塔地下二樓之啟動小鋼瓶
    共2支，而疏未將在地下三樓明顯位置之啟動小鋼瓶1支拆除
    ，復又命劉進添在地下三樓之停車場空間內檢測差動型感知
    器，並命原告丙○○、林美玲、曾彥棋、林茂坤在停車塔地
    下三樓負責拆卸二氧化碳大鋼瓶並秤重，被告則在一樓受信
    總機處監控信號。嗣於同日中午12時25分許，劉進添檢測差
    動感知器時，因差動感知器所發送之訊號，啟動疏未拆除位
    於地下三樓之二氧化碳小鋼瓶，再啟動二氧化碳大鋼瓶並釋
    出大量二氧化碳，在地下三樓從事工作之原告閃避不及，因
    二氧化碳中毒而當場昏迷，經送醫急救後，原告因受有二氧
    化碳中毒，缺氧性腦病變，迄今仍終日臥床無法自行翻身永
    久鼻骨管灌食，昏迷意識不清之重傷害（下稱系爭事故），
    原告並經台灣雲林地方法院97年度禁字第86號宣告為禁治產
    人。
  (二)按「因犯罪而受損害之人，於刑事訴訟程序得附帶提起民事
    訴訟，對於被告及依民法負賠償責任之人，請求回復其損害
    ，刑事訴訟法第487條第1項定有明文。被告因系爭事故涉業
    務過失致死等案件，經本院刑事庭97年度易字第4354號判決
    有期徒刑1年2月，緩刑3年確定，被告即對系爭事故之發生
    負有過失責任，則被告對原告自應負侵權行為損害賠償責任
    。
  (三)原告遭受系爭事故受有重傷害，並受有如下損害：
  1.就醫於台大醫院雲林分院住院治療及看護期間，支出醫療費
    用73,961元。
  2.就醫於台大醫院雲林分院住院治療及看護期間，購買奶粉、
    中等補充體力及其他必要醫療用品，支出46,526元。嗣每月
    之護理需購買尿布、看護墊、濕紙巾、抽痰管、抗敏膠、紗
    布、棉花棒等醫療用品，平均應支出每月4,500元。而原告
    73年9月5日生，於系爭職災事故發生時未滿24歲，以23歲計
    ，依96年台閩地區簡易生命表計平均餘命尚有53.39年，以
    霍夫曼式計算法扣除中間利息（首期給付不扣除中間利息）
    核計，得請求1,381,500元【計算式：4,500元307（月別
    單利（5/12）%之624月霍夫曼係數＝1,381,500元】。且原
    告呈植物人狀態，需人全天照護，以每日2,000元計算，每
    月看護費用為6萬元，原告只請求每月看護費36,980元，則
    自97年11月3日起，原告平均餘命尚有51年即612月，以霍夫
    曼計算法核計為11,241,920元。
  3.原告因系爭事故成植物人狀態，勞動能力全部喪失，其於事
    故發生時，就讀研究所，倘未發生本事故，工資應有每月25
    ,000元以上，並以此為計算其勞動損失，至勞工65歲強制退
    休止，有42年勞動年限，依霍夫曼式計算法扣除中間利息核
    算，原告減少勞動能力損失為6,775,000元。
  4.原告於系爭事故發生時年僅23歲，就讀研究所，有一技之長
    ，前途不可限量，因此職業災害事故導致二氧化碳中毒，引
    起缺氧性腦病併嚴重腦水腫及水腦等，成植物人狀態，所受
    精神上痛苦非常人能體會，爰請求精神慰撫金300萬元。
  (四)又原告就系爭事故之發生並無任何過失，即無與有過失之責
    ，原告基於侵權行為法律關係，依民法第184條第1、2項、
    第188條、第193條、第195條規定請求被告給付原告上開損
    害。並聲明：被告應給付原告19,518,907元，及自起訴狀繕
    本送達之翌日起至清償日止，按年息5%計算之利息。
二、被告之答辯：
  (一)被告於98年1月14日已與原告之監護人甲○○進行調解，雙
    方已達成和解，被告同意先預付原告精神慰撫金200萬元及醫
    療費用100萬元，且原告已對其聲請強制執行。
  (二)對原告醫藥費用73,961元部分無意見，逾此部分之醫療費用
    即不應准許。對原告提出每月工資應有25,000元並不爭執，
    以此計算減少勞動能力損害部分亦不爭執。而依原告現行身
    體狀態，恐無於醫院續住至原告屆滿75歲之必要性，及依一
    般看護中心之收費僅約每月2萬元，看護費用應以每月2萬元
    計算始為合理，其平均餘命尚有51年，按霍夫曼計算法計算
    之看護費用支出應為6,168,466元。另依原告要求生活費用
    之支出以每月2千元計算，原告平均餘命尚有52年，按霍夫
    曼計算法計算之生活費用支出應為623,607元。至精神慰撫
    金部分被告先已先行預付200萬元，應以200萬元為合適，逾
    此範圍之請求應屬無據。原告已向勞工保險局請領之殘廢補
    助金1,036,800元，應於減損勞動能力部分扣除；又兩造於
    調解時被告已先行支付300萬元予原告作為補償金之用，原
    告請求之損害賠償最後金額，應再扣除該先給付之300萬元
    始公允。並聲明：原告之訴駁回。
三、法院之判斷
  (一)原告主張：被告係經營消防檢查等業務，為勞工安全衛生法
    所稱之雇主，係從事業務之人。中國附醫將該醫院96年度消
    防安全設備檢修申報工程，委由尚利公司承攬，尚利公司另
    將其中消防設備檢修及申報工程部分，轉由被告承包。97年
    3月8日上午10時15分許，被告協同林美玲、曾彥棋及被告所
    僱用之員工即原告丙○○、被害人劉進添、林茂坤共同前往
    位於台中市○○路6號之中國附醫立體停車塔，進行消防設
    備檢修作業。上開停車塔之二氧化碳滅火設備之作動原理為
    ：現場設有差動型感知器，並分為差動分佈型及差動限型，
    其中任1者若感應到溫度變化，會將訊號傳送至控制盤，控
    制盤將啟動電磁閥，電磁閥啟動後會釋放二氧化碳小鋼瓶，
    接著二氧化碳大鋼瓶會被小鋼瓶啟動。被告對上開情形理應
    作充分之了解及知悉，其於進行消防設備檢修作業時，本應
    注意如欲檢查差動感知器，必須將消防圖說所標示之所有小
    鋼瓶均予拆除，方能使差動感知器於檢測時所發送之訊號不
    致於啟動二氧化碳大鋼瓶。而依當時之情形，並無不能注意
    之情形，竟疏未注意，與劉進添僅拆除停車塔地下二樓之啟
    動小鋼瓶共2支，而疏未將在地下三樓明顯位置之啟動小鋼
    瓶1 支拆除，復又命劉進添在地下三樓之停車場空間內檢測
    差動型感知器，並命原告丙○○及林美玲、曾彥棋、林茂坤
    在停車塔地下三樓負責拆卸二氧化碳大鋼瓶並秤重，被告則
    在一樓受信總機處監控信號。嗣於同日中午12時25分許，劉
    進添檢測差動感知器時，因差動感知器所發送之訊號，啟動
    疏未拆除位於地下三樓之二氧化碳小鋼瓶，再啟動二氧化碳
    大鋼瓶並釋出大量二氧化碳，在地下三樓從事工作之原告閃
    避不及，因二氧化碳中毒而當場昏迷，經送醫急救後，原告
    仍受有二氧化碳中毒，缺氧性腦病變，迄今仍終日臥床無法
    自行翻身永久鼻骨管灌食，昏迷意識不清呈植物人狀態，並
    於98年1月17日經臺灣雲林地方法院以97年度禁字第86號裁
    定宣告為禁治產人。被告業務過失致人於死之犯行（被告係
    犯刑法第190條之1第4項之過失排出有害健康之物而污染空
    氣罪及就原告部分為業務過失致重傷罪，就劉進添部分為業
    務過失致人於死罪之想像競合犯，從一重業務過失致人於死
    罪處斷），並經本院以97年度易字第4354號判處有期徒刑1
    年2月，緩刑3年確定等情，為被告所不爭執，並有現場照片
    、中國附醫停車塔96年度消防安全設備檢修申報書影本、行
    政院勞委會中區勞動檢查所97年6月16日勞中檢衛字第09750
    05542號函及函附之本災害檢查報告書、臺中市政府營利事
    業登記證、醫療機構開業執照、臺中縣政府營利事業登記證
    、立體停車塔、復建大樓停車場租賃契約書、中國附醫駐衛
    警保全服務契約書、消防設備圖、現場照片及檢察官現場履
    勘筆錄及相片、中國附醫停車塔消防圖說1份、台大醫院雲
    林分院函覆之原告會診報告、病歷摘要等卷證資料附於刑事
    卷可證，並經本院依職權調取本院97年度易字第4354號刑事
    卷宗查明屬實，復有中國附醫診斷證明書、台大醫院雲林分
    院診斷證明書，及臺灣雲林地方法院以97年度禁字第86號裁
    定在卷可憑，自堪信原告上開主張為真正。
  (二)按因故意或過失，不法侵害他人之權利者，負損害賠償責任
    。又不法侵害他人之身體或健康者，對於被害人因此喪失或
    減少勞動能力，或增加生活上之需要時，應負損害賠償責任
    。不法侵害他人之身體、健康、名譽、自由、信用、隱私、
    貞操，或不法侵害其他人格法益而情節重大者，被害人雖非
    財產上之損害，亦得請求賠償相當之金額。民法第184條第
    1項前段、第193條第1項及第195條第1項分別定有明文。本
    件因被告之過失，致原告受傷，該過失行為與原告所受傷害
    間，自具有相當因果關係。從而，原告依上開規定，請求被
    告負損害賠償責任，自屬有據。茲就原告請求之金額，是否
    應予准許，分述如下：
    1.醫療費用部分：
      原告主張於台大醫院雲林分院住院期間支出醫療費用計73
      ,961元，提出醫療費用收據為證，並為被告所不爭執。故
      原告請求73,961元，應予准許。
    2.增加生活需要部分：
      (1)原告主張因受傷，於住院期間購買奶粉、中藥等補充體
        力，及購買其他醫療用品，共支出46,526元。被告辯稱
        非屬必要之支出，不同意其請求。查，97年9月17日日
        日春醫療器材行免用統一發票尿布3,240元，及97年11
        月19日建生醫療器材行尿褲1,280元、看護墊900元、濕
        巾495元、插痰管750元、抗敏膠225元、紗布250元、棉
        棒600元，合計4,500元部分，有上開統一發票附卷可憑
        ，本院認均屬必要之支出，應予准許。至原告所提出之
        台大藥局、杏一醫療用品之統一發票，其上未記載所購
        買之用品為何，建生醫療器材行統一發票上僅記載品名
        「醫材」部分，本院無從審查該部分之支出是否為必需
        之物品，故不應准許。又原告所購買中藥部分，本院認
        亦無必要，不應准許。故原告請求在7,740元範圍之請
        求應予准許，逾此範圍之請求，不應准許。
      (2)每月增加生活費用部分：原告因呈植物人狀態，事故發
        生時僅23歲，依據96年臺閩地區簡易生命表，平均餘命
        尚有53.39年，其日常生活無法自理，增加生活上之消
        耗物品（尿布、護墊等）等費用，每月4,500元，提出
        免用統一發票收據為證，被告則辯稱應以每月2,000元
        為合理。經本院審核後認原告主張之上開金額尚屬合理
        。依霍夫曼計算式（第一年不扣除中間利息）扣除中間
        利息後，一次給付之金額共為1,418,116元（計算式：4
        ,500×12×26.00000000（53年霍夫曼係數）＝1,418,1
        16元以下四捨五入，下同），原告僅請求1,381,500元
        ，即屬有據。
      (3)看護費部分：原告因本件事故，日常生活部分無法自理
        ，終日均需專人照料。本院審酌現今社會之經濟狀態，
        看護費每日2,000元尚屬合理，則原告主張每月36,980
        元之看護費，自屬有據。本件事故發生時原告僅23歲，
        依據96年臺閩地區簡易生命表，平均餘命尚有53.39年
        ，已如上述。則原告得請求53.39年之看護費用，每月
        看護費用以36,980元計算，每年看護費用應為443,760
        元。依霍夫曼計算式扣除中間利息後，一次給付之金額
        共為11,653,763元（計算式：443,76 026.00000000
        ＝11,6 53,763元），原告僅請求11,24 1,920元，應予
        准許。
    3.減少勞動能力損失部分：原告因本件車禍目前意識不清，
      四肢癱瘓呈植物人狀態，已如前揭所述，是其因本件事故
      喪失百分之百勞動力，應堪認定。原告主張其於本件事故
      前，就讀研究所，倘未發生本事故，其工資應有每月25,0
      00元以上，至65歲退休，尚有42年勞動期限，依霍夫曼式
      計算法扣除中間利息（首期給付不扣除中間利息），其金
      額為6,775,000元，為被告所不爭執。本院認以每月25,00
      0元計算尚屬合理，則原告一年所得為30萬元，依霍夫曼
      計算式扣除中間利息後，一次給付之金額共為6,891,288
      元（計算式：300,00022.0000000（42年霍夫曼係數）
      ＝6,891,288元），則原告請求6,775,000元，自屬有據。
    4.精神慰撫金部分：原告因本件事故，目前意識不清、四肢
      癱瘓呈現植物人狀態。日常生活需他人協助，其精神及肉
      体上自受有極大痛苦，請求被告賠償慰藉金，洵屬有據。
      按慰藉金之賠償須以人格權遭遇侵害，使精神上受有痛苦
      為必要，其核給之標準固與財產上損害之計算不同，然非
      不可斟酌雙方身分資力與加害程度，及其他各種情形核定
      相當之數額，有最高法院51年台上字第223號判例可資參
      照。本件原告事故發生時就讀研究所，在學校擔任助教，
      並在被告處打工，有小客車1部，名下無不動產；而被告
      為大學夜間部企管系畢業，目前從事打工工作，每約薪資
      約18,000元至20,000元，名下無不動產，業經兩造訴訟代
      理人陳明在卷，復有本院稅務電子閘門資料查詢表附卷可
      憑。本院審酌上情，認原告請求精神慰撫金300萬元尚屬
      過高，應核減為200萬元，始為允當。原告在此範圍之請
      求應予准許，逾此範圍之請求，不予准許。
    5.綜上所述，原告因本件事故得請求被告賠償醫療費用73,9
      61元、增加生活支出之損害7,740元（已支出部分）、1,3
      81,500（將來支出部分）、看護費用11,241,920元、減少
      勞動能力之損害6,775,000元、精神慰撫金200萬元，合計
      應為21,480,121元。惟原告就本件事故於98年1月14日與
      被告於本院臺中簡易庭調解成立，調解內容為：「一、相
      對人（即被告）願給付聲請人（即原告）新台幣（下同）
      貳佰萬元之精神慰撫金。二、相對人願給付聲請人壹佰萬
      元之醫療費用。三、聲請人就精神慰撫金及醫療費用除預
      做部分請求外，其餘請求權仍予以保留。四、聲請人不再
      追究相對人之刑事責任，並願意原諒相對人。五、聲請費
      用由相對人負擔。」，有調解筆錄影印一份在卷可憑，復
      為兩造所不爭執。是兩造就精神慰撫金及醫療費用已達成
      部分和解，就已達成和解部分，應予扣除，經扣除後，原
      告得請求之金額應為18,480,121元。
    6.末按未加入勞工保險而遭遇職業災害之勞工，雇主未依勞
      動基準法規定予以補償時，得比照勞工保險條例之標準，
      按最低投保薪資申請職業災害殘廢、死亡補助。前項補助
      ，應扣除雇主已支付之補償金額。雇主依勞動基準法規定
      給予職業災害補償時，第一項之補助得予抵充。職業災害
      勞工保護法第6條1、2、4項定有明文。又按勞工因遭遇職
      業災害而致死亡、殘廢、傷害或疾病時，雇主應依左列規
      定予以補償。但如同一事故，依勞工保險條例或其他法令
      規定，已由雇主支付費用補償者，雇主得予以抵充之。雇
      主依前條規定給付之補償金額，得抵充就同一事故所生損
      害之賠償金額。勞動基準法第59條第1項、第60條亦分別
      定有明文。查原告因同一事故即本件職業災害，已向勞工
      保險局領取職業災害殘廢補助1,036,800元，有勞工保險
      局97年12月1日保護一字第09760002080號函文在卷可憑。
      依上開說明，自應予以抵充。經抵充後，原告得請求之金
      額為17,443,321元。
四、綜上所述，原告本於侵權行為法律關係，請求被告給付17,4
    43,321元，及自97年12月20日起至清償日止，按年息百分之
    5計算之利息，為有理由，應予准許。逾此部分之請求，為
    無理由，應予駁回。
五、本件事證已臻明確，兩造其餘攻擊及防禦方法，核與判決結
    果不生影響，爰不一一論述，併此敘明。
六、據上論結，本件原告之訴，為一部有理由，一部無理由，爰
    依民事訴訟法第79條，判決如主文。
中    華    民    國    99    年    8     月    24    日
                  民事第三庭    法  官  謝慧敏
正本係照原本作成。
如對本判決上訴，須於判決送達後20日內向本院提出上訴狀。如
委任律師提起上訴者，應一併繳納上訴審裁判費。
中    華    民    國    99    年    8    月    26     日
                                書記官

司法院資訊處製作；財團法人民間司法改革基金會備份。
